【裁判字號】    97,上易,166
【裁判日期】    980219
【裁判案由】    恐嚇等
【裁判全文】
臺灣高等法院花蓮分院刑事判決        97年度上易字第166號
上  訴  人  臺灣臺東地方法院檢察署檢察官
被      告  己○○
被      告  甲○○
上列上訴人因被告等恐嚇等案件，不服中華民國97年9月30日臺
灣臺東地方法院96年度易字第319號第一審判決（起訴案號：臺
灣臺東地方法院檢察署96年度偵字第113號），提起上訴，本院
判決如下：
    主  文
上訴駁回。
    理  由
一、按不服地方法院之第一審判決而上訴者，應向管轄第二審之
    高等法院為之；上訴書狀應敘述具體理由，現行刑事訴訟法
    第361條第1項、第2項分別定有明文，此屬法律上應具備之
    程式。又原審法院認為上訴不合法律上之程式或法律上不應
    准許或其上訴權已經喪失者，應以裁定駁回之。第二審法院
    認為上訴有第362條前段之情形者，應以判決駁回之，同法
    第362條、第367條前段亦有規定，亦即上訴未敘述具體理由
    ，而不符上訴之法律上程式者，第二審得不命補正，以判決
    駁回之。所謂上訴書狀應敘述具體理由之「具體理由」，係
    指依據卷內既有訴訟資料或提出新事證，指摘或表明第一審
    判決關於認定事實、適用法律及量刑等足以影響判決本旨，
    有違法或不當之情形而言，例如依憑證據法則具體指出所採
    證據何以不具證據能力，或明確指出所為證據證明力之判斷
    如何違背經驗、論理法則等情，倘僅泛言原判決認定事實錯
    誤、違背法令、量刑失之過重或輕縱，難認已依上揭意旨指
    出具體事由；或形式上雖已指出具體事由，然該事由縱使屬
    實，亦不足以認為原判決有何不當或違法者，例如，對不具
    有調查必要性之證據，法院未依聲請調查亦未說明理由，或
    援用證據不當，但除去該證據仍應為同一事實之認定者，亦
    難謂係具體理由，所為上訴，自屬不符法律上應具備之程式
    （最高法院97年度台上字第892號判決參照）。
二、本件檢察官上訴雖敘述理由為：
（一）關於被告己○○詐欺取財無罪部分：
    1.臺東縣政府於民國（下同）87年間，業已撤銷系爭土地之
      使用許可，並返還種植許可證，故未再許可被告己○○繼
      續使用系爭土地，此經原判決審認無訛，惟臺東縣政府自
      87年間撤銷系爭土地使用許可後，卷內既乏具體事證顯示
      仍向被告己○○繼續收取土地使用費用，原審亦未詳查上
      情是否屬實，即率爾逕認被告事實上仍與臺東縣政府發生
      「類似承租之法律關係」，從而據以論斷被告之主觀上有
      向臺東縣政府承租系爭土地事實之認知，足見原判決顯有
      不依證據認定事實之違誤。
    2.臺東縣政府已將系爭土地之產權移轉臺灣省政府，轉由東
      部開發處管理，惟東部開發處依法不能對人民放租，此據
      被告己○○供承不諱，顯見其自87年間遭臺東縣政府撤銷
      系爭土地之使用許可後，已知自己全無法律上權源使用占
      有系爭土地，其繼續在系爭土地上耕作或為其他使用，已
      屬不法，更何來「讓渡占有權」之存在可言？原判決不敏
      於此，猶憑讓渡書之內容採認被告之辯解，殊難索解。
    3.被害人乙○○如非認知系爭土地係被告己○○「合法使用
      權利」，斷無交付被告己○○高達新臺幣450萬元之鉅額
      款項之可能，否則在系爭土地上建造瀝青廠後，隨時將因
      無合法權源遭致主管機關取締、拆除，寧有此理？詎原判
      決竟論以被害人所以願意支付高額價金，係因早已知悉系
      爭土地之違法狀態，其論理自屬悖於常理。
（二）關於被告己○○恐嚇取財無罪部分：
    1.依被害人戊○○歷次證述內容，所用語詞雖非恆常不變，
      惟其表明被告主張系爭土地為伊所有，被害人必須付費使
      用，否則將使其砂石場無法經營之要旨則屬一致，未有歧
      異之處，原判決僅憑被害人證述內容之枝微末節錯誤，據
      以否定真實性，已嫌輕率。
    2.又被告己○○與被害人戊○○發生糾紛後，全無採取任何
      法律上途徑解決彼此紛爭，原判決所認「若戊○○有違約
      定，己○○大可依據上開約定尋求法律途徑之解決，並無
      必要以恐嚇之方式對戊○○強索金錢」云云，當屬誤解。
      況被告己○○身為當地鄉代表會主席，無論地緣關係及人
      際網絡均極密切，一般人均無意願與之發生衝突，被害人
      倘非被告就系爭土地毫無合法使用權源，豈會甘冒風險與
      之發生衝突？於此情形下，難謂被告毫無恐嚇之動機。
（三）關於被告己○○及甲○○恐嚇危害安全無罪部分：
    1.按竹聯幫為國內著名之黑道幫派，係以暴力為常態之犯罪
      組織，乃公眾週知之事實，一般人聽聞竹聯幫之成員介入
      私人糾紛，必然擔心遭受生命、身體之財產等事項之加害
      ，此為事理之常。本件依現場錄影光碟勘驗結果，被告甲○○向被害人丁○○及丙○○恫稱：「我跟你們說，他是
      『我們竹聯幫的總裁』，他叫王哥，他來這邊，『老大』
      今天下來」等語，與被害人等證述遭被告恐嚇伊為竹聯幫
      ，如果礐興砂石場不與被告己○○談妥土地事情，土地就
      由竹聯幫處理等情節互核一致，應堪認定，參之綜觀實際
      上本無「王哥」其人，全係被告甲○○刻意捏造，其一再
      假借竹聯幫總裁「王哥」將介入處理土地紛爭，在場復有
      多名白衣男及黑衣人為被告甲○○幫腔作勢，意皆在使被
      害人等因此感受強烈威脅，足見被告甲○○恐嚇被害人等
      之意圖及作為昭然甚明，惟原審竟認被告甲○○僅「係向
      現場之人介紹欲購買系爭土地之竹聯幫總裁王哥」，試問
      「王哥」係竹聯幫總裁乙事與系爭土地之購買有何關聯？
      被告甲○○出此言論之意圖當屬顯然，原審罔顧前後語境
      及吾人經驗常情，實屬謬誤。
    2.另被告甲○○原非處理土地糾紛之專業人員，亦與系爭土
      地之糾紛毫無關聯，衡情如非經被告己○○授意指示其向
      被害人等施加恐嚇行為，斷無自己主動實施之可能。參之
      被害人等因被告甲○○之恐嚇行為應允付款，其獲有實質
      利益之人即為被告己○○，足見被告己○○有與被告甲○○共同實施恐嚇行為之犯意，是被告甲○○與己○○間有
      共犯關係云云。
三、經查：
（一）關於被告己○○被告詐欺取財部分：
      原判決審酌被告己○○於76年間迄至87年間確實有使用系
      爭土地之事實，且主管機關在己○○於79年後未獲許可之
      情形下仍繼續對其徵收使用費，迄至87年始撤銷使用許可
      並返還種植許可證，而以一般人之主觀想法，認己○○仍
      有向臺東縣政府承租系爭土地之事實認知；另以卷附切結
      書、讓渡書內容約定系爭土地交換使用、配合礐興砂石場
      辦理地目變更及分割、土地使用權利讓渡等事項，並約定
      土地使用之對價，而經被告己○○、證人戊○○及乙○○
      簽名用章於上，則乙○○對於被告使用系爭土地之狀態，
      應有所知，且乙○○迄未到庭說明等情，難遽認被告己○○有詐欺取財之犯行。
（二）關於被告己○○被訴恐嚇取財部分：
      原判決依證人戊○○就被告己○○究係以何言語對其為危
      害之通知，前後證述不一致，並衡酌雙方因系爭土地之分
      割使用而生之利害衝突，及被告己○○向戊○○收取補償
      費用乃屬常情等節，認難僅以證人戊○○之證述即逕認被
      告己○○有恐嚇戊○○之情。
（三）關於被告己○○、甲○○被訴恐嚇危害安全部分：
      原審當庭勘驗證人丙○○、丁○○提供之案發現場錄影光
      碟結果，認被告甲○○係向現場之人介紹欲購買系爭土地
      之竹聯幫總裁「王哥」，並敘述系爭土地牽涉租地事宜，
      陳述之口氣亦無威嚇、逼迫等情，認無證人丙○○、丁○○所指被告甲○○對渠等恐嚇之情；至被告己○○則未向
      丙○○、丁○○提及竹聯幫等語，認被告2人未有何威嚇
      或其他加害丙○○、丁○○生命、身體、財產安全之話語
      ，並無恐嚇危害安全之犯行。
四、綜上，原判決認公訴人所舉之證據，尚難為被告己○○、甲○○有罪之積極證明，其所指證明之方法，亦無從形成被告
    2人有罪之心證，而諭知被告等無罪之判決，經核與經驗、
    論理法則並無違背，應予維持。公訴人上訴，並未提出新事
    證及具體指摘或表明第一審判決關於認定事實，有何違法或
    不當之情形，僅執前詞而為爭執，難認其所指構成應予撤銷
    改判之具體事由。揆諸上開說明，檢察官上訴書狀所敘述之
    理由，顯與刑事訴訟法第361條第2項規定上訴書狀所應具備
    之「具體理由」未合，其上訴即屬違背法律上之程式，爰不
    經言詞辯論，逕予駁回。
據上論斷，應依刑事訴訟法第367條前段、第372條，判決如主文
。
中    華    民    國    98    年    2     月    19    日
                       審判長法  官  謝志揚
                             法  官  劉雪惠
                             法  官  林鳳珠
以上正本證明與原本無異。
本件不得上訴。
                             書記官  徐文彬
中    華    民    國    98    年    2     月    19    日


司法院資訊處製作；財團法人民間司法改革基金會備份。
